臺灣高等法院民事判決
109年度重上字第744號
上  訴  人  黃建平

訴訟代理人  蘇誌明律師
上  訴  人  劉羿君  
訴訟代理人  林森敏律師
            謝秉儒律師
上列當事人間請求返還價金事件，兩造對於民國109年8月18日臺
灣臺北地方法院108年度重訴字第962號第一審判決分別提起上訴
，本院於民國110年4月20日言詞辯論終結，判決如下：
    主      文
原判決關於駁回上訴人甲○○後開第二項之訴部分，及該部分假執
行之聲請，暨訴訟費用之裁判均廢棄。
上訴人乙○○應再給付上訴人甲○○新臺幣壹佰捌拾玖萬陸仟壹佰捌
拾貳元，及自民國一百零八年六月二十五日起，至清償日止，按
週年利率百分之五計算之利息。
上訴人甲○○其餘上訴及上訴人乙○○之上訴均駁回。
第一、二審訴訟費用，關於上訴人甲○○上訴部分，由上訴人甲○○
負擔百分之五十四，餘由上訴人乙○○負擔；關於上訴人乙○○上訴
部分，由上訴人乙○○負擔。
本判決主文所命給付部分，於上訴人甲○○以新臺幣陸拾參萬元供
擔保後得假執行，但上訴人乙○○如以新臺幣壹佰捌拾玖萬陸仟壹
佰捌拾貳元預供擔保後，得免為假執行。
上訴人甲○○其餘假執行之聲請駁回。
    事實及理由
壹、程序方面
    按當事人不得提出新攻擊或防禦方法。但對於在第一審已提
    出之攻擊或防禦方法為補充者，不在此限，民事訴訟法第44
    7條第1 項第3 款定有明文。上訴人乙○○於本院提出門牌號
    碼臺北市○○區○區街0號4樓之房地（下稱系爭房地）為其所
    有，與上訴人甲○○成立借名登記契約；縱使非其所有，亦為
    上訴人甲○○所贈與等情（見本院卷第92-94、217-220頁），
    甲○○反對其提出新防禦方法（見本院卷第158、289、668-67
    6頁），由於乙○○於原審已抗辯系爭房地為借名登記，且有
    甲○○提出授權書委由乙○○出售系爭房地，補充該授權書即係
    因甲○○贈與所提出等語（見原審卷第24頁），核係補充原審
    防禦方法，依前揭規定，應予准許。
貳、實體方面
一、甲○○主張：兩造原為夫妻適用分別財產制，系爭房地為伊所
    有。伊於民國105年5月間委由乙○○出售系爭房地，嗣於同年
    6月7日出售予訴外人即乙○○弟弟劉耀文，價金為新臺幣（下
    同）2,250萬元，詎乙○○卻未將系爭房地價金扣除貸款896萬
    0,502元、增值稅58萬6,206元、房產登記（含代書）費用4
    萬2,632元後之1,291萬0,660元交付予伊。爰擇一依民法第5
    41條第1項、第179條規定，請求乙○○返還1,291萬0,660元，
    及自起訴狀繕本送達乙○○翌日起至清償日止，按週年利率百
    分之5計算之利息。
二、乙○○則以：系爭房地為伊經營之鋐廣科技有限公司（下稱鋐
    廣公司）出資購買，並繳納貸款，且為鋐廣公司管理、使用
    、處分，是系爭房地為鋐廣公司所有，而與甲○○成立借名登
    記契約，嗣因鋐廣公司資金需求，因而出售系爭房地，並清
    償積欠劉耀文欠款409萬7,708元。甲○○非鋐廣公司股東，該
    公司之獲利與甲○○無涉，縱使甲○○為該公司股東，公司獲利
    未分配予股東前，仍屬公司之資產，自無從以鋐廣公司之獲
    利繳納貸款認為系爭房地為甲○○出資購買；況，兩造既已約
    定分別財產制，何以需於離婚協議書上約定乙○○給付1,500
    萬元，並記載為借名登記，是系爭房地縱使非鋐廣公司所有
    ，亦為伊所有，而與甲○○成立借名登記契約。另如系爭房地
    確為甲○○所有，甲○○已將系爭房地贈與伊。縱使伊須返還買
    賣價金，則甲○○已同意價金清償積欠劉耀文之借款409萬7,7
    08元，並以甲○○未清償之⒈未成年子女扶養費10萬元、52萬
    元；⒉慰撫金100萬元及106年12月1日起至110年4月1日利息1
    6萬6,849元；⒊借款共41萬4,677元為抵銷等語置辯。
三、原審就甲○○之請求，為甲○○一部勝訴一部敗訴之判決即命乙
    ○○應給付甲○○881萬2,952元本息，並駁回其餘之訴。兩造均
    不服提起上訴。
　㈠甲○○上訴聲明：
　⒈原判決關於駁回甲○○後開第二項之訴部分及假執行之聲請均
    廢棄。
　⒉上開廢棄部分，乙○○應再給付甲○○409萬7,708元及自108年6
    月25日起至清償日止，按週年利率百分之5計算之利息。
　⒊願供擔保請准宣告假執行。
　乙○○答辯聲明：
　⒈上訴駁回。
　⒉如受不利判決，願供擔保請准宣告免為假執行。       
　㈡乙○○上訴聲明：
　⒈原判決不利於乙○○部分廢棄。
　⒉上開廢棄部分，甲○○在第一審之訴及假執行之聲請均駁回。
　甲○○答辯聲明：上訴駁回。
四、兩造不爭執事項（見本院卷第77-78、332-334頁）：
  ㈠系爭房地於100年2月23日以原因發生日期為99年12月31日、
    登記原因為買賣，所有權移轉登記予甲○○（見調字卷第21-2
    3頁）。
  ㈡兩造於105年1月21日簽署夫妻分別財產制契約書，並聲請夫
    妻財產制為分別財產制，財產清冊上記載系爭房地為甲○○所
    有（見調字卷第6-20頁）。
  ㈢甲○○於105年5月23日簽署授權書，授權乙○○出售系爭房地(授
    權事項：簽訂不動產書面契約、收款、點交房地及領取賣方
    貸款銀行清償證明書）（見調字卷第24頁）。
  ㈣乙○○以甲○○代理人名義與劉耀文於105年6月7日簽署不動產買
    賣契約書，約定系爭房地出售予劉耀文，價金為2,250萬元
    ，增值稅58萬6,206元、房產登記（含代書）費用4萬2,632
    元（見調字卷第30-33頁、原審卷第356-357頁）。
  ㈤劉耀文於105年6月13日匯款190萬元、105年6月14日匯款160
    萬元、105年6月15日匯款100萬元、105年7月22日匯款860萬
    元、105年8月10日匯款48萬9,130元至甲○○所有國泰世華銀
    行民權分行帳戶000000000000號內（下稱甲○○國泰世華帳戶
    ）；並於同年7月14日代償甲○○於台北富邦商業銀行股份有
    限公司（下稱富邦銀行）之貸款896萬0,502元。甲○○另於同
    年7月13日簽署富邦銀行授權書（見調字卷第48、50、52頁
    ）
  ㈥乙○○於105年6月13日自甲○○國泰世華帳戶轉帳40萬元至鋐廣
    公司帳戶內；同年6月14日轉帳150萬元、6月15日轉帳150萬
    元、6月16日轉帳46萬9000元、7月25日分別轉帳3筆（200萬
    元、500萬元、160萬元）及8月11日轉帳49萬元至乙○○金融
    機構帳戶內（見調字卷第50頁及背面)。
五、本院之判斷
　　兩造均同意簡化本件爭點為：甲○○主張擇一依民法第541條
    第1項、第179條規定，請求乙○○給付1,291萬0,660元本息，
    是否有據？（見本院卷第79、159頁）茲分述如下：
　㈠按不動產物權經登記者，推定登記權利人適法有此權利。受
    任人因處理委任事務，所收取之金錢、物品及孳息，應交付
    於委任人，民法第759條之1、第541條第1項定有明文。又民
    法第759條之1第1項為貫徹登記之效力而規定之推定力，真
    正權利人僅得以對登記名義人主張登記原因係無效或得撤銷
    ，並依法定程序塗銷登記，始得推翻，在此之前，登記名義
    人即為該不動產物權之權利人（最高法院105年度台上字第4
    73號民事判決意旨參照）。查，系爭房地於100年2月23日以
    原因發生日期為99年12月31日、登記原因為買賣，所有權移
    轉登記予上訴人甲○○；甲○○於105年5月23日簽署授權書，授
    權乙○○出售系爭房地，授權事項：簽訂不動產書面契約、收
    款、點交房地及領取賣方貸款銀行清償證明書；乙○○以甲○○
    代理人名義與劉耀文於105年6月7日簽署不動產買賣契約書
    ，約定系爭房地出售予劉耀文，價金為2,250萬元，增值稅5
    8萬6,206元、房產登記（含代書）費用4萬2632元；劉耀文
    並於同年7月14日代償甲○○於富邦銀行之貸款896萬0,502元
    等情，為兩造所不爭執（見不爭執事項㈠、㈢、㈣、㈤），是系
    爭房地之登記名義人既為甲○○，且由甲○○委任乙○○處理系爭
    房地出售事宜，委任事項尚包含收款事務，則依民法第541
    條第1項規定，乙○○因處理委任事務，所收取之金錢即買賣
    價金應交付予甲○○。
　㈡乙○○雖抗辯鋐廣公司或其為系爭房地實際所有權人，借名登
    記予甲○○云云。惟查：
　⒈按當事人主張有利於己之事實者，就其事實有舉證之責任，
    民事訴訟法第277 條前段定有明文；又所謂借名登記契約，
    當事人約定，一方（借名者）經他方（出名者）同意，而就
    屬於一方現在或將來之財產，以他方之名義，登記為所有人
    或其他權利人之契約，是出名者與借名者間應有借名登記之
    意思表示合致，始能成立借名登記契約。而不動產登記當事
    人名義之原因原屬多端，主張借名登記者，應就該借名登記
    之事實負舉證責任。（最高法院110年度台上字第528號民事
    判決意旨參照）。準此，乙○○抗辯系爭房地為鋐廣公司或其
    借名登記予甲○○，依前揭說明，自應就其與甲○○間借名登記
    之有利事實，負舉證責任。
　⒉查：
　⑴105年1月21日夫妻財產制契約登記聲請書中之財產清冊，其
    中系爭房地所有權人記載為甲○○（見調字卷第6-15頁）。
　⑵兩造曾於105年5月27日簽署離婚協議書（下稱系爭協議書）
    ，該協議書前言記載「茲因黃翊叡（甲方）、乙○○（乙方）
    夫妻二人，結婚二十年來，人生理念及價值觀，漸行漸遠，
    已經無法共同生活。今雙方達成協議離婚，自離婚生效後，
    男婚女嫁，各不相干，為維雙方權益，本誠信原則，達成協
    議如后：」、第1條約定「甲乙雙方協議離婚簽訂之日起，
    乙方同意給付甲方總金額新台幣（下同）1500萬元整，甲乙
    雙方約定之上開約定總金額，乙方應於五年內全部支付完畢
    。…」、第3條約定「自本協議書簽訂之日起，甲方同意將借
    名登記於甲方名下所有房地，無條件委託乙方出售。」（見
    本院卷第212-214頁）
　⑶證人即系爭協議書見證人丙○○雖證稱：甲○○來找我們事務所
    要對於乙○○提告，說他們要離婚，請伊就雙方所協議內容擬
    出該份協議書，離婚協議書第3條借名登記約定部分根據他
    們夫妻陳述，他們二人都喬好，當時他們二人名下房屋是乙
    ○○貸款的，甲○○名下的房屋都是借名登記，現在離婚且房地
    產不好，乙○○揹負利息很嚴重，要出售房屋維持公司運作。
    當時伊有解釋什麼是借名登記，且甲○○也很清楚，他當時對
    此沒有意見，尤其後面是無條件委託，借名登記房地全部委
    託乙○○出售，出售的金錢伊也沒有建議，借名登記就是乙○○
    借甲○○名字登記房地等語（見本院卷地154-155頁），然證
    人丙○○亦證稱後來伊才聽說兩造有很多訴訟應該就是反悔，
    當初這樣處理他們認為權益受損才提告等語（見本院卷第15
    5頁）。
　⑷承上，兩造既於105年1月21日向原法院聲請登記為分別財產
    制，並經原法院依法公告（見調字卷第9頁），顯然兩造就
    婚姻關係存續中所取得之不動產已達成協議各取得財產清冊
    中分別列為各自名義之不動產所有權，亦即縱使系爭房地如
    乙○○所抗辯為乙○○、鋐廣公司部分出資或繳納貸款，兩造已
    於105年1月21日就財產清冊中之不動產所有權歸屬予以成立
    為甲○○所有之協議；而系爭協議書內雖記載甲○○同意將借名
    登記於其名下所有房地無條件出售，然該部分並未將所謂借
    名登記之「房地」、借名之當事人為何予以特定，且系爭協
    議書之原意在於兩造洽談離婚之條件，協議由乙○○給付甲○○
    1,500萬元，甲○○因而同意無條件委託出售房地等，嗣後兩
    造既未持該協議書辦理離婚登記，而甲○○亦主張該協議書僅
    係因為洽談離婚所為之內容，並非承認實際上有借名登記之
    情，自難認該協議書有生甲○○承認系爭房地為借名登記之效
    力。
　⒊參以另案甲○○訴請乙○○塗銷所有權移轉登記事件（臺灣高等
    法院高雄分院105年度上字第150號）中，甲○○係主張其所有
    門牌號碼高雄市○鎮區○○○路000 號4 樓房屋及坐落基地（下
    稱系爭○○○路房地），嗣後遭乙○○以夫妻贈與為原因移轉登
    記予其所有，惟系爭○○○路房地既於分別財產清冊中記載所
    有權人為甲○○（見調字卷第14頁），苟如乙○○所稱分別財產
    清冊中登記為甲○○所有之不動產均為借名登記，則乙○○何以
    於108年11月4日準備程序中陳稱系爭○○○路房地登記為乙○○
    所有，係因為贈與，而非終止借名登記後之返還等語（見本
    院卷第280頁），亦即另案中未抗辯系爭○○○路房地有成立借
    名登記關係，而係抗辯甲○○以夫妻贈與予乙○○，足認乙○○對
    於前揭財產清冊中之系爭○○○路房屋、系爭房地根本未有與
    甲○○成立借名登記契約之意思表示合致。
　⒋至鋐廣公司並非本件訴訟之當事人，其是否與甲○○間就系爭
    房地成立借名登記關係，基於債之相對性，亦與乙○○無涉，
    是乙○○此部分所辯，不足為取。
　⒌綜上，乙○○既未就其與甲○○間就系爭房地成立借名登記契約
    之有利事實舉證以實其說，則乙○○抗辯其為系爭房地實際所
    有權人，亦不足採。
　㈢乙○○又抗辯甲○○已贈與系爭房地予伊云云，並提出另案（高
    雄高分院108年度上字第150號、本院108年度上字第466號）
    判決、對話紀錄（見本院卷第272-282頁）為證。然查，另
    案判決係針對系爭○○○路房地（108年度上字第150號），及
    門牌號碼臺北市○○區○○路0段000○0號5樓之6房及其坐落基地
    （本院108年度上字第466號），並非系爭房地，自無從拘束
    本院之判斷；另前揭對話紀錄雖提及名下房子都過戶在你名
    下等語（見本院卷第274、276頁），惟系爭房地並未有所有
    權移轉登記予乙○○之情，自與前揭另案不動產情形不同，難
    以比附援用而有贈與之適用，是乙○○此部分抗辯，亦不足取
    。
　㈣再查：
　⒈劉耀文於105年6月13日匯款190萬元、105年6月14日匯款160
    萬元、105年6月15日匯款100萬元、105年7月22日匯款860萬
    元、105年8月10日匯款48萬9,130元至甲○○國泰世華帳戶；
    並於同年7月14日代償甲○○於富邦銀行之貸款896萬502元，
    且系爭甲○○國泰世華帳戶為乙○○所使用等情，為兩造所不爭
    執（見不爭執事項㈤、本院卷第76-77頁）。
　⒉乙○○於105年6月13日自甲○○國泰世華帳戶轉帳40萬元至鋐廣
    公司帳戶內；同年6月14日轉帳150萬元、6月15日轉帳150萬
    元、6月16日轉帳46萬9000元、7月25日分別轉帳3筆（200萬
    元、500萬元、160萬元）及8月11日轉帳49萬元至乙○○金融
    機構帳戶內（見不爭執事項㈥)。
　⒊承上，系爭房地買賣價金雖匯至甲○○國泰世華帳戶內，然該
    帳戶為乙○○所使用，又經乙○○將轉入之價款匯至鋐廣公司或
    乙○○帳戶內，堪認乙○○並未將受委任所收取之金錢交付予甲
    ○○，則甲○○自得依民法第541條第1項規定，請求乙○○交付所
    收取之金錢1,291萬660元（價金2,250萬元-增值稅58萬6,20
    6元-房產登記（含代書）費用4萬2632元-代償甲○○於富邦銀
    行之貸款896萬0,502元）。
　㈤乙○○抗辯甲○○同意系爭房地買賣價款清償鋐廣公司積欠劉耀
    文之欠款云云，參以乙○○所提出之說明書「…由乙○○向弟弟
    借錢」等語（見調字卷第43頁），及乙○○中國信託銀行城東
    分行000000000000號帳戶存摺明細，其中劉耀文於105年1月
    25日、2月26日、6月8日匯入該帳戶35萬元、55萬元、100萬
    元摘要均記載為「借給姊」（見調字卷第45-46頁），顯見
    前揭款項均為劉耀文借貸予乙○○，而非借貸予鋐廣公司，劉
    耀文與鋐廣公司間並未成立借貸契約，而甲○○亦否認同意將
    系爭房地價款清償乙○○積欠劉耀文之欠款；況，甲○○僅陳稱
    可以協助公司周轉等語（見原審卷第152-153頁），並未就
    週轉金額之必要之點達成協議，難認兩造已達成系爭房地價
    款清償積欠劉耀文借款之合意，是乙○○前揭所辯，亦不足採
    。
　㈥乙○○提出抵銷抗辯部分，查：
　⒈兩造未成年子女扶養費甲○○應負擔之10萬元、52萬元，甲○○
    應於106年12月1日給付精神上損害賠償100萬元；及甲○○向
    乙○○分別借款1萬、1萬、3萬、5萬5,412元，共10萬5,412元
    ，為甲○○所不爭執（見本院卷第555-557、690頁）
　⒉乙○○代墊甲○○積欠中國信託借款之30萬9,265元部分，甲○○不
    爭執乙○○已清償30萬9,265元（見本院卷第557頁），僅抗辯
    該清償係為避免劉耀文困擾等語，然此部分既係乙○○代為清
    償甲○○積欠中國信託銀行之現金分期付款，有中國信託商業
    銀行信用卡消費暨預借現金分期付款同意書、匯款單、結清
    證明書可按（見本院卷第584-595頁），則甲○○受有該部分
    清償之利益，乙○○就此為抵銷抗辯，自應可採。
　⒊精神上損害賠償遲延給付利息部分，參以臺灣屏東地方法院
    債權憑證（108年度司執字第056640號）中執行名義記載為
    「債務人（甲○○）同意於106年12月1日支付債權人（乙○○）
    精神上損害賠償100萬元」（見本院卷第125頁），其上雖未
    有遲延利息之給付，然依民法第229條第1項規定，給付有確
    定期限者，債務人自期限屆滿時起，負遲延責任，是前揭精
    神上損害賠償之給付期限既為106年12月1日，為給付有確定
    期限債務，然甲○○迄今尚未給付，乙○○依民法第233條第1項
    規定，就該部分計算至110年4月1日止之法定遲延利息16萬6
    ,849元為抵銷之抗辯，即屬有據。
　⒋從而，乙○○依法得主張抵銷之金額為220萬1,526元（10萬元＋
    52萬元＋100萬元＋16萬6,849元＋10萬5,412元＋30萬9,265元）
    。
　㈦綜上，甲○○依民法第541條第1項規定，請求乙○○給付1,070萬
    9,134元（1,291萬0,660元－220萬1,526元），即屬有據。
　㈧另本件已認甲○○得依民法第541條第1項規定請求返還價金，
    自毋庸審酌同法第179條規定，併予敘明。
六、綜上所述，甲○○依民法第541條第1項規定，請求乙○○給付1,
    070萬9,134元，及自起訴狀繕本送達之翌日即108年6月25日
    （見調字卷第55頁之送達證書）起至清償日止，按週年利率
    百分之5計算之利息部分，於法有據，應予准許；逾此部分
    之請求，於法無據，不應准許。原審就上開應准許部分中應
    給付189萬6,182元本息（1,070萬9,134元－881萬2,952元）
    ，為甲○○敗訴之判決，尚有未洽，甲○○上訴論旨指摘原判決
    此部分不當，求予廢棄改判，為有理由，爰由本院廢棄改判
    如主文第二項所示；其他應准許部分及不應准許部分，原審
    分別為乙○○、甲○○敗訴之判決，經核並無不合，兩造上訴意
    旨分別指摘原判決此部分不當，求予廢棄改判，均為無理由
    ，應駁回其等此部分之上訴。又甲○○勝訴部分，兩造均陳明
    願供擔保宣告准免假執行，經核均無不合，爰分別酌定相當
    擔保金額准許之。
七、本件事證已臻明確，兩造其餘之攻擊或防禦方法及所用之證
    據，經本院斟酌後，認為均不足以影響本判決之結果，爰不
    逐一論列，附此敘明。
八、據上論結，本件甲○○上訴為一部有理由、一部無理由，乙○○
    上訴為無理由，依民事訴訟法第450條、第449條第1項、第7
    9條、第78條、第463條、第390條第2項、第392條第2項，判
    決如主文。
中　　華　　民　　國　　110 　年　　4 　　月　　27　　日
                  民事第二十庭  
                      審判長法　官  周祖民
　　　　　　　　　　　  　  法　官  馬傲霜
　　　　　　　　　　　  　  法　官  林玉蕙
正本係照原本作成。
如不服本判決，應於收受送達後20日內向本院提出上訴書狀，其
未表明上訴理由者，應於提出上訴後20日內向本院補提理由書狀
（均須按他造當事人之人數附繕本）上訴時應提出委任律師或具
有律師資格之人之委任狀；委任有律師資格者，另應附具律師資
格證書及釋明委任人與受任人有民事訴訟法第466 條之1第1項但
書或第2項所定關係之釋明文書影本。如委任律師提起上訴者，
應一併繳納上訴審裁判費。
中　　華　　民　　國　　110 　年　　4 　　月　　27　　日

                            書記官  鄭淑昀